【裁判字號】    92,上,244
【裁判日期】    920826
【裁判案由】    返還土地
【裁判全文】
臺灣高等法院臺中分院民事判決  九十二年度上字第二四四號
      上  訴  人    甲○○
      訴訟代理人    乙○○
      被  上訴人    丁○○
      訴訟代理人    丙○○
右當事人間返還土地事件，上訴人對於中華民國九十二年四月二日臺灣臺中地方法院
九十一年訴字第三九九九號第一審判決提起上訴，本院判決如左：
      主      文
上訴駁回。
第二審訴訟費用由上訴人負擔。
      事實及理由
一、被上訴人主張，坐落台中市○○區○○段三三六地號土地（下稱系爭土地）為伊
    向台灣台中地方法院民事執行處拍賣買受，於民國（下同）九十年四月十日登記
    為伊所有，上訴人卻自九十年四月十日起，未經伊同意將全部土地無權占用至今
    ，並在其上如原判決附圖Ａ部分所示面積八四平方公尺之土地上堆放雜物，並經
    伊向台中市環境保護局陳情後由該局派員前往稽查在案。查上訴人無權占用系爭
    土地，可得相當於租金之利益，致被上訴人受有無法利用該土地之損害。系爭土
    地每月租金，依土地法第一百零五條準用第九十七條之規定，經計算為九千九百
    元（公告土地現值２２０００×土地面積１０８×０．０５÷１２＝９９００）
    。爰依民法第七百六十七條物上請求權及第一百七十九條不當得利之法律關係，
    求為命上訴人應交還系爭土地及返還不當得利之判決。
二、上訴人則以，系爭土地由前所有人無償提供伊使用至今，經法院拍賣仍保持現狀
    。被上訴人在九十年七月三日測量地界後，並同意伊繼續無償使用。依民法第四
    百五十條第二項、第九百六十三條及占有人對於所有人享有占有地役權使用之權
    利，即不能命伊交還系爭土地云云，資為抗辯。原審為上訴人敗訴之判決，上訴
    人不服，提起上訴。
三、被上訴人主張系爭土地為伊向台灣台中地方法院民事執行處拍賣買受，於九十年
    四月十日登記為伊所有，上訴人卻自九十年四月十日起，將全部土地占用至今，
    並在其上如附圖Ａ部分所示面積八四平方公尺之土地上堆放雜物，並經被伊向台
    中市環境保護局陳情後由該局派員前往稽查在案之事實，業據提出土地登記謄本
    、地籍圖各一份、相片一幀、台中市政府環境保護局函一份、不動產權利移轉證
    書一份、地價謄本一份等在卷可稽，復經原審率同臺中市中興地政事務所測量人
    員履勘現場查明屬實，製有勘驗筆錄一份、中興地政事務所複丈成果圖一份等在
    卷可憑，且均為上訴人所不爭執，此部分主張堪信為真正。
四、上訴人另辯稱：系爭土地由前所有人無償提供上訴人長期使用至今，經法院拍賣
    仍保持現狀，被上訴人在九十年七月三日測量地界後，並同意上訴人繼續無償使
    用，又伊係善意佔有，對於所有人享有占有地役權使用之權利，不能認被上訴人
    對於伊有行使所有物返還請求權之權利云云。按被上訴人主張上訴人無權占有系
    爭土地，上訴人則主張有權占有，對此積極非常態之有利事實，自應由上訴人負
    有權占有之舉證責任。經查：上訴人主張被上訴人於九十年七月三日曾同意由上
    訴人繼續無償使用系爭土地云云，業據被上訴人否認，上訴人亦供稱無法提供證
    據，其主張即不能證明，洵不足採。又本件事實為上訴人無權占有被上訴人所有
    之系爭土地，上訴人援引民法第四百五十條第二項有關終止不定期限租賃、民法
    第九百六十三條占有人之物上請求權時效期間、民法地役權之相關規定，核與本
    件事實應適用之法律關係無涉，均無理由。
五、按所有人對於無權占有或侵奪其所有物者，得請求返還之，對於妨害其所有權者
    ，得請求除去之，民法第七百六十七條前段、中段定有明文。上訴人未經被上訴
    人同意而無權占用系爭土地，既堪認定，則被上訴人基於該土地所有人地位，訴
    請上訴人清除如原判決附圖Ａ部分所示上訴人堆放之雜物後，將該土地返還，即
    有理由。再按，無法律上原因而受利益，致他人受損害者，應返還其利益；民法
    第一百七十九條亦有明文。本件上訴人並無法律上原因，且亦明知其並無權利而
    仍加以占用，受有使用該土地之利益，侵害被上訴人就該土地之所有權，並致被
    上訴人受有無法利用該土地之損害時，被上訴人基於所有人之地位，自亦得請求
    上訴人給付該相當於租金之利得或損害金。再按城市地方房屋之租金，以不超過
    土地及其建築物申報總價額年息百分之十為限，且上揭規定，於租用基地建築房
    屋亦準用之，土地法第九十七條第一項、第一百零五條分別定有明文，其意旨係
    指於城市地方極繁榮地區，年租金以土地及建築物申報總價額之百分之十為上限
    ，本件雖以土地租金性質計算，參諸該規定意旨，以及被上訴人所有系爭土地對
    外通路雖為巷道，然係位於台中市區，附近建物雖部分老舊但仍屬密集等情，為
    原審履勘現場時所查知，復衡以台灣省政府八十一年七月十七日府財五字第七三
    二三三號函所示省有土地租金計算標準，除商業區及市場基地外，其餘係依公告
    地價年息百分之五計算等情，本院斟酌情形，認此相當於租金之利得或損害金應
    按每年以土地申報總價額百分之五計算，應為適當。又系爭土地自九十年三月起
    公告現值為每平方公尺二萬二千元，有土地登記謄本、地價謄本各一份在卷足憑
    ，以上訴人所占用全部系爭土地面積為一０八平方公尺，則上訴人自九十年四月
    十一日起，應給付相當於租金之不當得利或損害金為每月九千九百元。（公告現
    值２２０００×土地面積１０８×０．０５÷１２＝９９００）。被上訴人請求
    上訴人應自上揭占用日起至交還土地日止，按月給付此數額，為有理由。
六、從而，被上訴人基於民法第七百六十七條物上請求權及第一百七十九條不當得利
    之規定，訴請上訴人將坐落台中市○○區○○段三三六地號土地內如原判決附圖
    Ａ部分所示之面積八四平方公尺土地上堆放之雜物清除，並將該地號全部面積一
    ０八平方公尺之土地交還被上訴人；暨上訴人應自九十一年四月十一日起至交還
    系爭土地日止，按月給付被上訴人九千九百元，為有理由，應予准許。原審為上
    訴人敗訴之判決，核無不合，上訴意旨指摘原判決不當，求予廢棄改判，沒有理
    由，應予駁回。
據上論結：本件上訴為無理由，依民事訴訟法第四百四十九條第一項、第七十八條，
判決如主文。
中      華      民      國    九十二    年      八      月    二十六    日
~B1民事第三庭審判長法  官  陳照德
~B2                法  官  陳成泉
~B3                法  官  曾謀貴
右為正本係照原本作成。
如對本判決上訴，須於收受判決送達後二十日內向本院提出上訴書狀，其未表明上訴
理由者，應於提出上訴後二十日內向本院提出上訴理由書（須按他造人數附具繕本）
，並繳納送達用雙掛號郵票拾份（每份拾肆元）。
上訴時應提出委任律師或具有律師資格之人之委任狀；委任有律師資格者，另應附具
律師及格證書及釋明委任人與受任人有民事訴訟法第四百六十六條之一第一項但書或
第二項（詳附註）所定關係之釋明文書影本。
~B                書記官  王瑩澤
中      華      民      國    九十二    年      八      月    二十七    日
附註：
民事訴訟法第四百六十六條之一（第一項、第二項）
對於第二審判決上訴，上訴人應委任律師為訴訟代理人。但上訴人或其法定代理人具
有律師資格者，不在此限。
上訴人之配偶、三親等內之血親、二親等內之姻親，或上訴人為法人、中央或地方機
關時，其所屬專任人員具有律師資格並經法院認為適當者，亦得為第三審訴訟代理人
。
                                                                        Ｙ


司法院資訊處製作；財團法人民間司法改革基金會備份。
